【裁判字號】    97,聲判,94
【裁判日期】    970731
【裁判案由】    聲請交付審判
【裁判全文】
臺灣臺北地方法院刑事裁定              97年度聲判字第94號
聲  請  人  甲○○
代  理  人  江雅萍律師
被      告  乙○○
上列聲請人即告訴人因被告妨害名譽案件，不服臺灣高等法院檢
察署檢察長駁回再議之處分（97年度上聲議字第1389號），聲請
交付審判，本院裁定如下：
    主  文
聲請駁回。
    理  由
一、按告訴人不服上級法院檢察署檢察長或檢察總長認再議為無
    理由而駁回之處分者，得於接受處分書後10日內委任律師提
    出理由狀，向該管第一審法院聲請交付審判，刑事訴訟法第
    258 條之1 第1 項定有明文。緣本件聲請人即告訴人甲○○
    於民國95年12月間，向臺北縣政府警察局中和分局告訴被告
    林保民涉嫌妨害名譽罪嫌，該局移請臺灣板橋地方法院檢察
    署檢察官偵查，又經臺灣高等法院檢察署令轉臺灣臺北地方
    法院檢察署檢察官偵查，嗣以96年度偵字第22672 號處分不
    起訴，復經臺灣高等法院檢察署於97年5 月11日以97年度上
    聲議字第1389號駁回再議確定，聲請人於97年6 月3 日收受
    處分書，而於97年6 月13日委由江雅萍律師向本院聲請交付
    審判等情，經本院調取上開案件全卷附有臺灣臺北地方法院
    檢察署檢察官不起訴處分書、臺灣高等法院檢察署處分書、
    送達證書、交付審判聲請狀上本院收狀戳章可憑。茲告訴人
    不服臺灣高等法院檢察署檢察長駁回再議之處分，委任律師
    為代理人，10日向本院聲請交付審判，符合前揭條文規定，
    合先敘明。
二、原再議駁回處分之意旨略以：
  (一)查聲請人擔任比利時社區公寓大廈管理委員會（下稱管委會
    ）總幹事，於民國95年5 月底移交時，因帳目問題，經接任
    之主任委員翁林澄及總幹事蘇秀菊屢次催促聲請人對帳釐清
    帳目，但均不了了之，迄95年12月5 日始釐清帳目，確定應
    由聲請人補付新臺幣（下同）22,450元，由超越保全股份有
    限公司（下稱超越保全公司）墊付11,950元，所餘無從清查
    之款項約4 萬元，則由比利時社區於96年6 月30日召開區分
    所有權人會議提列為呆帳等情，業具證人翁林澄、蘇秀菊結
    證明確，並有聲請人付款簽收紀錄及支票影本在卷可稽，有
    關該補付事宜，亦為聲請人所不否認；又因交接時帳目不清
    ，故而催促對帳之事宜，亦據證人林美英即超越公寓大廈管
    理維護股份有限公司（下稱超越管理公司）負責人證述綦詳
    ，並提出比利時社區聲請人移交未繳款有問題資料、管理費
    應收帳款明細表影本、比利時社區為釐清管理費而請超越保
    全公司派員主持之簡便行文表、比利時社區管委會95年11月
    7 日及17日函影本等在卷可稽，其中已提及邀請聲請人對帳
    5 次，皆無結果且未返還管理費之旨。綜上事證，已堪認聲
    請人移交時帳目不清，並延後移交6 、7 個月之久，確定短
    付多達數萬元予比利時社區之事實。
  (二)被告係超越保全公司負責人，雖於95年10月2 日即發函予工
    會，謂聲請人任職時帳目不清與虧空管理費之情形，然斯時
    距離聲請人離職，亦已有5 月之久，除帳目不清之事實了無
    爭議以外，證人翁林澄亦證稱：於95年8 、9 月時，由蘇秀
    菊對帳對出短少94,400元等語；證人蘇秀菊證稱：於95年7
    、8 月時，已告知聲請人來對問題帳等語，聲請人雖認係因
    自己大而化之，惟聲請人既有償擔任比利時社區總幹事，對
    於該社區管理費之收繳事宜，負有善良管理人之注意義務，
    理應於卸任時，即檢具清楚帳目辦理移交才是，惟非如此，
    且經對帳結果，亦確認有短交34,400元，並由聲請人自己補
    付其中之22,450元，事涉公益，足認被告雖以「虧空管理費
    」之嚴厲措辭告以工會，惟係屬有相當理由確信其為真實之
    客觀情狀，要難認被告有誹謗聲請人之主觀犯意，自難以逕
    以該罪相繩。
  (三)綜上，檢察官偵查結果因認被告罪嫌不足，而為不起訴處分
    ，經核尚無不合。聲請人再議仍執陳詞，所舉上開事項，均
    尚難憑以認定被告確有故意妨害聲請人名譽之犯罪嫌疑，其
    理由業已詳述於上開原不起訴處分書上。從而原檢察官偵查
    結果以被告罪嫌不足，而為不起訴處分，即難謂有何違誤或
    不當之情形。
三、本件聲請人即告訴人聲請交付審判意旨則以：
  (一)伊於95年5 月22日即向超越保全公司、超越管理公司遞出辭
    呈，之後於同年6 月6 日比利時社區管委會方開會決議終止
    與超越保全公司間之保全合約，要求公司於同年7 月5 日撤
    哨辦理移交，事實上，伊並未與公司產生爭執，比利時社區
    終止與超越保全公司、超越管理公司間之保全合約，也不是
    因公司與聲請人有爭執所致，而係超越保全公司、超越管理
    公司對比利時社區之承諾均未改善所致，檢察官認定之事實
    顯與證據不合。
  (二)伊於95年6 月27日即將製作好之財務移交清冊等資料移交給
    管委會，由比利時社區主委翁林澄接收，當時翁林澄雖未實
    際清點帳目，但伊既已交付保管之清冊等資料，自屬完成移
    交手續，並無遲延，且於7 月28日主動寄存證信函給翁林澄
    要求儘快辦理點交，並無任何推卸拒絕點交之事。此可傳喚
    證人游金輝、王德贊證明。
  (三)翁林澄上任後，因與被告熟識，不顧比利時社區管委會已與
    超越保全公司終止保全合約，另由雄衛保全公司接手，仍堅
    持聘任超越保全公司人員蘇秀菊擔任比利時社區總幹事。而
    超越保全公司因薪資爭議與伊產生嫌隙，被告到處散佈不利
    於伊之消息，謊稱伊虧空公款、帳目不清方遭解職，伊忿忿
    不平，乃於95年7 月28日寄發存證信函予主委翁林澄，要求
    管委會盡快處理清點帳目並給付伊薪資及代墊款，並無推卸
    拒絕點交。並提出郵局存證信函1 份為證。且有下列情事可
    證伊所言屬實：
  (1)95年8 月7 日，伊受通知出席管委會，會議中不知為何有非
    管理委員、但與伊曾有爭執之住戶出席，席間對伊非理性謾
    罵，伊基於息事寧人乃含淚忍耐；當場主委翁林澄表示移交
    清冊將於近日完成，用印完畢後副本會交伊收執。故伊一直
    等待管委會交付移交清冊，但等了1 個多月，管委會均無任
    何通知。並提出臺灣板橋地方法院檢察署檢察官不起訴處分
    書1 份（告訴人甲○○、被告翁林澄、蘇秀菊）為證。
  (2)95年10月4 日五間，伊突然接到管委會前任財務委員王德贊
    電話，告知管委會在作對漲手續，伊立即趕往現場，席間蘇
    秀菊對伊態度不佳，進度緩慢，管委會決議由雄衛保全公司
    會計與伊配合核對，伊亦向雄衛公司王經理表示請儘速派人
    處理。此可傳喚王德贊證明。
  (3)95年10月19日上午，伊收到超越保全公司經理楊傳明之電話
    通知，比利時社區管委會寄發函文予超越公司，希望儘早釐
    清帳目，10月23日楊經理又告知當日晚上8 時管委會將辦理
    帳目點交事宜，伊仍是準時前往，對帳至當晚10時許，尚未
    完成，蘇秀菊表示要回家，伊只能配合停止對帳程序。此事
    可傳喚楊傳明為證。
  (4)伊因屢次臨時受通知前往對帳但均未完成，故於95年10月25
    日寄發陳情書予比利時社區管委會全體委員，詳述上開情事
    ，希望管理委員為伊主持公道。詎翌日即95年10月26日管委
    會開會討論帳務移交事宜，伊仍是臨時接獲通知匆忙趕到，
    事前均無任何通知，此可傳喚證人游金輝加以證明。伊始於
    95年10月30日寄發存證信函予翁林澄催促辦理對帳事宜。
  (5)嗣翁林澄決定於95年11月1 日晚間8 時召開會議辦理移交對
    帳程序，伊仍未收受通知，係由楊傳明電話告知前往，但10
    時不到，蘇秀菊又表示要回家，為此伊表示下次對帳時間應
    提早1 、2 小時，雙方當場約定95年11月5 日晚間9 時半繼
    續進行，當天伊排除萬難前往，但蘇秀菊遲遲未到，以至當
    天仍未完成對帳。故伊於95年11月間第3 次寄發存證信函催
    促翁林澄。
  (6)綜上，對帳程序延至95年12月5 日至超越公司進行，絕非伊
    延誤所致。翁林澄、蘇秀菊均與被告熟識，且因伊提出另案
    訴訟，對伊心生不滿，渠2 人偏袒被告而虛偽陳述。翁林澄
    所述：95年8 、9 月間蘇秀菊對帳對出短少94,400元，並非
    事實。另證人林美英為被告之妻，當然配合被告為不利於伊
    之只陳述。另外，超越公司或比利時社區函文均為證人林美
    英掌控下製作之私文書，不足作為伊延誤移交程序之證據。
  (四)95年12月5 日在超越保全公司之對帳，超越公司、蘇秀菊方
    列表提出五大項關於伊未繳款有問題之資料，此資料從未提
    出，其中第1 項「已入帳位銷帳名單」，與伊無關，蓋銷帳
    與否係超越公司之問題，不可歸責於伊。第2 項「住戶已繳
    款（有收據）未入帳名單」，係因部分住戶偶有拖延數月方
    繳納管理費，伊或實際收款之超越公司警衛人員有時收款給
    付收據，卻未將先前積欠之管理費入帳核銷，此乃非故意之
    小疏失，伊不否認，遂同意概括承受如此疏失產生之管理費
    差額。但不能以此區區22,450元之款項，逕予指摘伊任職2
    年多均有帳目不清、虧空公款。第3 項「無收據名單」部分
    ，無收據怎麼能證明住戶有繳交管理費？伊與超越保全公司
    均無庸負責，至於超越保全公司或被告自願承擔無收據卻有
    蓋章證明之11,950元，亦與伊無關，不得將此金額加諸伊對
    帳短少金額之上。
  (五)況伊於95年12月5 日方與比利時社區完成對帳手續，在此之
    前，自不得遽指伊「虧空管理費、帳目不清」。被告於95年
    12月2 日即以超越保全公司名義，以嚴厲措辭製作臺北市公
    寓大廈管理維護同業公會製作「不適任人員通報」文件，將
    伊列為不適任人員，再轉知各公會會員共55家公司，如此惡
    劣行為，怎能說毫無毀謗伊名譽之故意？
  (六)綜合上述，被告所為將伊多年清譽毀於一旦，對伊傷害至為
    深遠，終日憂鬱，寢食難安，尚須依賴藥物方能成眠。原偵
    查檢察官僅於97年1 月10日開庭1 次即草草結案，未就被告
    及證人所述進行查證，對伊所提有利證據及應調查之事實未
    予調查。
四、惟按刑事訴訟法於91年2 月8 日經修正公布，增定第258 條
    之1「 聲請交付審判」規定，此乃對於「檢察官不起訴或緩
    起訴裁量權」制衡之一種外部監督機制，此時，法院僅在就
    檢察官所為不起訴或緩起訴之處分是否正確加以審查，以防
    止檢察機關濫權，依此立法精神，法院就聲請交付審判案件
    之審查，所謂「得為必要之調查」，其調查證據之範圍，自
    應以偵查中曾顯現之證據為限，不可就告訴人新提出之證據
    再為調查，亦不可蒐集偵查卷以外之證據，否則將與刑事訴
    訟法第260 條之再行起訴規定，混淆不清，亦將使法院兼任
    檢察官之角色而有回復「糾問制度」之虞。
五、原不起訴處分書、再議駁回處分書認依調查結果，難認被告
    有何妨害名譽之犯行，其理由已論列甚詳，惟聲請人雖仍執
    陳詞再予爭執對帳過程。惟查：
  (一)比利時社區管委會於95年5 月底移交時，因帳目不清，由接
    任之主任委員翁林澄、總幹事蘇秀菊負責與前任總幹事之聲
    請人對帳釐清；其間，管委會透過超越公司5 度通知聲請人
    到場對帳；迄95年12月5 日雙方始確認應由告訴人補付22,4
    50元，由超越公司補付11,950元，其餘無從清查之款項約4
    萬元，由比利時社區於96年6 月30日召開區分所有權人會議
    提列為呆帳等事實，業據證人翁林澄、蘇秀菊、林美英證述
    明確，並有聲請人付款簽收記錄、支票、「比利時社區--甲
    ○○先生移交未繳款有問題資料」、「住戶已繳款（有收據
    ），未入帳名單」、「無收據名單：1.有證明；2.無證明」
    、「換屋主名單1.有證明；2.無證明」等件附卷可佐，堪以
    認定。基此，被告即超越保全公司總經理於95年10月2 日擬
    具「不適任人員」通報文件，載明聲請人不適任原因為「虧
    空管理費、帳目不清」，傳真予臺北市公寓大廈管理維護商
    業同業公會之行為，自難認為毫無合理依據。亦即，被告係
    就公寓大廈管理委員會之管理費收支情形，事涉公益，既有
    相當理由確信其為真實之客觀情狀，又對可受公評之事，為
    適當之評論，依法通報，實難遽認被告有何誹謗告訴人之惡
    意。
  (二)至聲請人猶聲請傳喚證人游金輝、王德贊、楊傳明作證，然
    此3 人業經檢察官於96年3 月23日傳喚為證，證人游金輝證
    稱：「最後他們核對的金額剩下兩萬多還有疑問，住戶在93
    -94 年間，有的繳費有收據，有的沒收據，有的是有收據他
    不拿，所以會跟總幹事有爭執，因為他繳費的收據會寄放在
    管理委員會……帳目部分確實有誤差」（見板檢96年度偵字
    第2247號卷第62頁），證人楊傳明則稱：「（問：蘇秀菊、
    翁林澄移交過程中有無刁難甲○○？）這部分我不知道，因
    為新舊總幹事要釐清財務時，公司才派我過去，後來財務查
    了之後有證據的部分就如同蘇秀菊提出的移交未繳款有問題
    資料，甲○○也確認沒有問題之後付款」（見板檢96年度偵
    字第2247號卷第62頁），是已證明帳目誤差且聲請人同意補
    付等情屬實。聲請人聲請交付審判，請求再行傳喚游金輝、
    楊傳明作證，核無必要。至證人王德贊即管委會前任財務委
    員雖稱：「未收移交明細表的問題我有懷疑，因為蘇秀菊之
    前也是超越公司的會計，我們之前是每個月將報表交給超越
    ，幫我們做核對作帳的工作，如果管理費有漏掉……這個錯
    應該是在蘇秀菊身上，因為她是超越公司的會計，當初沒查
    清楚，後來才提出。當時移交時蘇秀菊確實有刁難，態度惡
    劣，還有有1 次在晚上10點多，我們要對帳時，蘇秀菊說要
    下班，像這種事，應該要熬夜做出，她卻說要下班，我們認
    為這是刁難」（見板檢96年度偵字第2247號卷第61頁），是
    以核對帳目之經過而言，證人王德贊身為聲請人總幹事任內
    之財務委員，其立場本與聲請人一致，其認知即與社區管委
    會、超越公司不甚相同，故其所稱「我們認為這是刁難」，
    係其個人意見。況被告身為超越保全公司負責人，既未在場
    參與對帳，則聲請人、王德贊與蘇秀菊在對帳過程中之爭執
    ，亦難苛求被告逐一詳知。因此，證人王德贊之證詞，充其
    量僅可推知渠等對帳過程中，意見不一，因此延宕5 月始完
    成對帳。尚不得逕憑王德贊之證言，遽予推認被告有何散佈
    不實事項之惡意。
六、綜上，原不起訴處分書及駁回再議處分書既已就被告有無相
    當理由確信其為真實、是否就可受公評之事為適當評論等構
    成要件，詳加調查、說明，對照卷內資料，本院認為原處分
    並無未盡之處。聲請人聲請理由所指證據，亦均已經檢察官
    調查、審酌，核與原處分結果無影響。從而，原檢察官及臺
    灣高等法院檢察署檢察長分別予以不起訴處分及駁回再議之
    聲請，於法核無不合。聲請人所指上情，尚不足以作為認定
    被告涉有任何妨害名譽犯罪之證據。從而，本件交付審判之
    聲請為無理由，應予駁回。
七、據上論斷，應依刑事訴訟法第258 條之3 第2 項，裁定如主
    文。
中    華    民    國    97    年    7     月    31    日
                  刑事第六庭  審判長法  官  周占春
                                    法  官  張永宏
                                    法  官  林晏如
上正本與原本無異。
本裁定不得抗告。
                                    書記官  楊盈茹
中    華    民    國    97    年    8     月    1     日


司法院資訊處製作；財團法人民間司法改革基金會備份。
